dev/guesser/guesser.lexc
LEXICON V-NONFINITE-IRREGULAR_NEGATIVE

%<prc_aor%>:%>%{A%}%{р%} CLITICS-NO-COP ; !FIXME:check

! Ыллыыр чыычаах "a singing bird"
%<gpr_aor%>:%>%{A%}%{р%} # ; !FIXME:check
%<neg%>%<gpr_aor%>:%>%{B%}%{A%}т # ; 

%<gna_perf%>:%>%{a%}н CLITICS-NO-COP ; ! FIXME: check
%<gna_abes%>:%>%{B%}%{A%}кк%{A%} CLITICS-NO-COP ; ! FIXME: check
%<gna_caus%>:%>%{B%}%{I%}чч%{A%} CLITICS-NO-COP ; ! FIXME: check
!%<gna_goal%>:%>%{A%}%{A%}р%{I%} CLITICS-NO-COP ; ! "in order to" ! FIXME: check 
%<gna_nond%>:%>%{A%}% илик CLITICS-NO-COP ; ! FIXME: check

!%<ger_pros%>:%>%{I%}%{A%}х SUBST ; 
%<ger_aor%>:%>%{A%}р SUBST ; 
%<neg%>%<ger_aor%>:%>%{B%}%{A%}т SUBST ; 

LEXICON V-COMMON

V-FINITE-REGULAR_NEGATIVE ;
%<neg%>:%>%{B%}%{A%} V-FINITE-REGULAR_NEGATIVE ;


V-FINITE-IRREGULAR_NEGATIVE ;

V-NONFINITE-REGULAR_NEGATIVE ;

V-NONFINITE-IRREGULAR_NEGATIVE ;

LEXICON V-DER 

%<coop%>:%>%{I%}с V-COMMON ; 

LEXICON V-PASS

%<pass%>:%>%{i%}л%{y%}н V-COMMON ;
%<pass%>:%>%{i%}л%{y%}н V-DER ;


LEXICON V-TV

%<v%>%<tv%>: V-COMMON ;
%<v%>%<tv%>: V-DER ;
%<v%>%<tv%>: V-PASS ;

LEXICON V-IV

%<v%>%<iv%>: V-COMMON ;
%<v%>%<tv%>: V-DER ;

LEXICON V-AUX

%<vaux%>: V-COMMON ;


LEXICON ADV-ITG

%<adv%>%<itg%>: CLITICS-INCL-COP ;

LEXICON ADV

%<adv%>: CLITICS-INCL-COP ;

LEXICON ADV-DIK
! Adverb derived with -DIK

%<adv%>: CLITICS-INCL-COP ;

LEXICON POSTADV

%<postadv%>: # ;

LEXICON CC 

%<cnjcoo%>: # ;

LEXICON CA

%<cnjadv%>: # ;

LEXICON CS

%<cnjsub%>: # ;

LEXICON POST 

%<post%>: # ; 

LEXICON DET-DEM

%<det%>%<dem%>: # ;


LEXICON DET-ITG

%<det%>%<itg%>: # ;

LEXICON DET-QNT

%<det%>%<qnt%>: # ;

LEXICON DET-IND 

%<det%>%<ind%>: # ;

LEXICON INTERJ

%<ij%>: # ; 

LEXICON ABBR

%<abbr%>: # ; 

!!!!!!!!!!!!!!!!!!!!!!!!!!!!!!!!!!!!!!!!!!!!!!!!!!!!!!!!!!!!!!!!!!!!!!!!!!!!!!!

LEXICON Miscellaneous

дуо%<qst%>:дуо # ; 
дуу%<qst%>:дуу # ; ! FIXME:Check

ини%<mod_ass%>:ини # ;
дии%<mod_ass%>:дии # ; ! "ведь, же"
ээ%<mod_ass%>:ээ # ;
бэл%<mod_ass%>:бэл # ; ! "даже"

бастакынан%<mod%>:бастакынан # ; ! "во-первых" - check

LEXICON Copula

э%<cop%>%<aor%>%<evid%>:эбит V-PERS-S1 ;
э%<cop%>%<past%>:э%{T%}%{i%} V-PERS-S2 ;

LEXICON Conjunctions 

да:да CC ; ! "also"
уонна:уонна CC ; ! "и"
оттон:оттон CC ; ! "но"
эбэтэр:эбэтэр CC ; ! "или"
биитэр:биитэр CC ; ! "или"

даҕаны:даҕаны CC ; ! "both... and ..."
ол% гынан:ол% гынан CC ; ! "" ! Use/MT ! Dir/RL

буоллаҕына:буоллаҕына CC ; ! "а, но"
онон:онон CA ; ! "поэтому" - check
өскө:өскө CS ; ! "если" - check
өскөтө:өскөтө CS ; ! "если" - check
өскөтүн:өскөтүн CS ; ! "если" - check
сороҕор:сороҕор CC ; ! "союз разделит.-перечисл. то..., то" - check
эбит:эбит CA ; ! "если"
эрээри:эрээри CC ; ! "хотя, хоть"
итиэннэ:итиэннэ CC ; ! "и, и также; но, однако, а"


LEXICON Postpositions
! FIXME: These should all be checked for compositionality

баран:баран POST ; ! "после"
кытта:кытта POST ; ! "с" 
иһин:иһин POST ; ! "для"
курдук:курдук POST ; ! "как"
суох:суох POST ; ! "без"
кэнниттэн:кэнниттэн POST ; ! "after"
диэри:диэри POST ; ! "before, up to"
дылы:дылы POST ; ! "вроде, как"
кэннэ:кэннэ POST ; ! "помимо, кроме"
иннинэ:иннинэ POST ; ! "до, перед"
өттүгэр:өттүгэр POST ; ! ""
тэҥэ:тэҥэ POST ; ! "как"

аайы:аайы POST ; ! "послелог, упр. дат., направ. и местн. п. каждый; каждому; в каждом; на каждом; еже=;"
аанньа:аанньа POST ; ! "выражает отношения соответствия, сообразности и причины"
атын:атын POST ; ! "кроме, besides, except"
ураты:ураты POST ; ! "кроме, besides, except"
быһыытынан:быһыытынан POST ; ! "согласно, по; according to; в качестве; as"
кэриэтэ:кэриэтэ POST ; ! "словно, подобно, вроде, как, будто; почти как"
кытары:кытары POST ; ! "вместе с, совместно с; вплоть до..., включая и..."
нөҥүө:нөҥүө POST ; ! "через, сквозь; за"
оннугар:оннугар POST ; ! "за, вместо"
өттүнэн:өттүнэн POST ; ! "по, в отношении"
өттүттэн:өттүттэн POST ; ! "из, со стороны"
сылтаан:сылтаан POST ; ! "из-за"
туһунан:туһунан POST ; ! "про; about"
тухары:тухары POST ; ! "на протяжении, в течение"
уҥуор:уҥуор POST ; ! "по ту сторону: на противоположной стороне"
устата:устата POST ; ! "за, в течение, в продолжение, на протяжении"
устун:устун POST ; ! "вдоль, по; к"
үрдүгэр:үрдүгэр POST ; ! "над, сверх; сверх, помимо"
үрдүнэн:үрдүнэн POST ; ! "над; по; несмотря на"
ахсын:ахсын POST ; ! "послелог, упр. осн. п. каждый"
сибээстээн:сибээстээн POST ; ! "послелог, упр. орудн. п. 1) в связи с...; при помощи кого-чего-л."
аннынааҕы:аннынааҕы POST ; ! "послелог, упр. осн. п. под"
кэннигэр:кэннигэр POST ; ! ""
утаа:утаа POST ; ! ""
кэннинэн:кэннинэн POST ; ! ""
аайытын:аайытын POST ; ! ""
бэттэх:бэттэх POST ; ! ""
эрдэхтэн:эрдэхтэн POST ; ! ""


LEXICON Pronouns

мин:ми PRON-MIN ; ! ""
эн:э PRON-EN ; ! ""
кини:кини PRON-KINI ; ! ""
биһиги:биһи PRON-BIHIGI ; ! ""
эһиги:эһи PRON-EHIGI ; ! ""
кинилэр:кинилэр PRON-KINILER ; ! ""

PRON-DEM-BU ; ! ""
ити:ити PRON-DEM-ITI ; ! ""
ол:о PRON-DEM-OL ; ! ""

PRON-DEM-SUBU ; ! ""
сити:сити PRON-DEM-ITI ; ! ""
сол:со PRON-DEM-SOL ; ! ""



ким:ким PRON-ITG ; ! ""
туох:ту PRON-ITG-TUOH ; ! ""
төһө:төһө PRON-ITG ; ! "" FIXME: check

бары:бары PRON-QNT ; ! "все, everything"
туох% да:ту PRON-NEG-TUOH_DA ; ! ""

LEXICON Determiners

сорох:сорох DET-IND ; ! "некоторый"
эмэ:эмэ DET-IND ; ! "some, any"

ханнык:ханнык DET-ITG ; ! "which"
хас:хас DET-ITG ; ! "сколько"
хаһыс:хаһыс DET-ITG ; ! "какой, который"

хас% биирдии:хас% биирдии DET-QNT ; ! "каждый" ! FIXME: check: def ?
эр%-биир:эр%-биир DET-QNT ; ! "каждый" ! FIXME: check: def ?

били:били DET-DEM ; ! "тот, тот самый"
итинник:итинник DET-DEM ; ! "такой"
маннык:маннык DET-DEM ; ! "такой"
инник:инник DET-DEM ; ! ""

бүтүн:бүтүн DET-QNT ; ! "весь" - check
хас% да:хас% да DET-QNT ; ! "несколько; several"
элбэх:элбэх DET-QNT ; ! "много; many"

LEXICON Interjections

дьэ:дьэ INTERJ ; 
баһыыба:баһыыба INTERJ ; ! "спасибо"
чэ:чэ INTERJ ; ! "ну"
ноо:ноо INTERJ ; ! ""
дорообо:дорообо INTERJ ; ! "здравствуй"
бырастыы:бырастыы INTERJ ; ! "прощай!"
хор:хор INTERJ ; ! "" FIXME: check

LEXICON Punctuation

%.%<sent%>:%. # ;
%.%.%<sent%>:%.%. # ;
%.%.%.%<sent%>:%.%.%. # ;
…%<sent%>:… # ; 
%;%<sent%>:%; # ;
%:%<sent%>:%: # ;
%!%<sent%>:%! # ;
%-%<guio%>:%- # ;
%—%<guio%>:%— # ;
%–%<guio%>:%– # ;
,%<cm%>:, # ;
%?%<sent%>:%? # ;
%'%<apos%>:%' # ;
%"%<sent%>:%" # ;
%«%<lquot%>:%« # ;
%»%<rquot%>:%» # ;
%”%<rquot%>:%” # ;
%“%<lquot%>:%“ # ;
%(%<lpar%>:%( # ;
%]%<rpar%>:%] # ;
%[%<lpar%>:%[ # ;
%)%<rpar%>:%) # ;
%\%<sent%>:%\ # ;
%/%<sent%>:%/ # ;

! Temporary numeral lexicon
<[%0 | 1 | 2 | 3 | 4 | 5 | 6 | 7 | 8 | 9]+>  DIGITLEX ; ! Use/Circ

LEXICON DIGITLEX

%<num%>: # ; 
!% й%.%<num%>:% й%. # ;  ! "год"

LEXICON NP-UNK 

%<np%>%<unk%>: # ;


LEXICON Guesser

<(a | b | c | d | e | f | g | h | j | k | l | m | n | o | p | q | r | s | t | u | v | w | x | y | z | ö | ə | é | í | ï | ü )+> N1 ;

<(a | b | c | d | e | f | g | h | j | k | l | m | n | o | p | q | r | s | t | u | v | w | x | y | z | ö | ə | é | í | ï | ü )+> V-TV ;

<(a | b | c | d | e | f | g | h | j | k | l | m | n | o | p | q | r | s | t | u | v | w | x | y | z | ö | ə | é | í | ï | ü )+> V-IV ;

LEXICON Adverbs 
соҕус:соҕус POSTADV ; ! "enough (?)"
ханна:ханна ADV-ITG ; ! "где"
тоҕо:тоҕо ADV-ITG ; ! "почему"
хайдах:хайдах ADV-ITG ; ! "как"
хантан:хантан ADV-ITG ; ! "откуда"
аны:аны ADV ; ! "сейчас"
күнүс:күнүс ADV ; ! "днём"
олус:олус ADV ; ! "quite"
наһаа:наһаа ADV ; ! "очень, слишком"
былыр:былыр  ADV ; ! " formerly, anciently;"
аллара:аллара ADV ; ! "внизу"
үчүгэйдик:үчүгэйдик ADV-DIK ; ! "хорошо"
киэҥник:киэҥник ADV-DIK ; ! "широко"
үгүстүк:үгүстүк ADV-DIK ; ! "много"
куһаҕаннык:куһаҕаннык ADV-DIK ; ! "плохо"
болҕомтолоохтук:болҕомтолоохтук ADV-DIK ; ! "внимательно; attentively"
биллэн% турар:биллэн% турар ADV ; ! "" ! Use/MT ! Dir/RL
аҥы:аҥы ADV ; ! "по частям; на части; по сторонам, в стороны;"
инники:инники ADV ; ! "вперёд"
кэлин:кэлин ADV ; ! ""
ордуктук:ордуктук ADV ; ! "более"
соччо:соччо ADV ; ! "не так сильно, не очень"
тосту:тосту ADV ; ! "сломав, переломав"
чахчы:чахчы ADV ; ! "именно, действительно, в самом деле"
үксүн:үксүн ADV ; ! "" - check
бүтүннүү:бүтүннүү ADV ; ! "целиком"
соҕотохто:соҕотохто ADV ; ! "мгновенно, моментально (с оттенком внезапности)"
кылгастык:кылгастык ADV ; ! "коротко; кратко"
арыыйда:арыыйда ADV ; ! "см. арыый"
харса% суохтук:харса% суохтук ADV ; ! "смело"
уратытык:уратытык ADV ; ! ""
латыынныы:латыынныы ADV ; ! ""
соҕотоҕун:соҕотоҕун ADV ; ! ""
дэлэччи:дэлэччи ADV ; ! ""
дьөлө:дьөлө ADV ; ! ""
судургутук:судургутук ADV ; ! ""
куруутун:куруутун ADV ; ! ""
быстахтык:быстахтык ADV ; ! ""
соторутааҕыта:соторутааҕыта ADV ; ! ""
тутатына:тутатына ADV ; ! ""
ыккардынан:ыккардынан ADV ; ! ""
хампы:хампы ADV ; ! ""
кириэстии:кириэстии ADV ; ! ""
LEXICON Verbs
эр:эр V-AUX ; ! ""
сыт:сыт V-AUX ; ! "do something for a moment"
эт:эт V-AUX ; ! ""
кэбис:кэбис V-AUX ; ! "в сочет. с деепр. на =ан основного гл. выступает в роли вспомогательного гл. и служит для образования законченного вида: сиэн кэбис = съесть (до конца);"
ытыр:ытыр  V-TV ; ! "bite"
ас:ас  V-TV ; ! "open"
суруй:суруй V-TV ; ! " to write;"
утуй:утуй V-IV ; ! " to sleep;"
оҥор:оҥор V-TV ; ! "do"
бүт:бүт V-IV ; ! "кончаться"
сир:сир V-TV ; ! "disdain, reject"
уһун:ус%{y%}н V-IV ; ! "плавать"
аһат:аһат V-TV ; ! "feed"
бар% гын:бар% гын V-IV ; ! "roar"
буһар:буһар V-TV ; ! "cook"
ой:ой V-IV ; ! "jump"
өйдөт:өйдөт V-TV ; ! "explain"
сим:сим V-TV ; ! "blink"
сытый:сытый V-IV ; ! "rot;"
тоҥор:тоҥор V-TV ; ! "make freeze;" ! Mor/Caus
улаат:улаат V-IV ; ! "расти; to grow"
хомой:хомой V-IV ; ! "be sad, become sad"
хор:хор V-TV ; ! "furrow;"
бай:бай V-IV ; ! " become rich" - repeated
былдьаа:былдьаа V-TV ; ! " take away, deprive, remove"
куйаар:куйаар V-IV ; ! "soar, fly up"
аах:аах V-TV ; ! "read"
кир:кир V-IV ; ! "chew, gnaw, nibble"
быыһаа:быыһаа V-TV ; ! "save"
тохтоо:тохтоо V-IV ; ! "to stop"
уҕул:уҕул V-TV ; ! "снимать"
мичээрдээ:мичээрдээ V-IV ; ! "улыбаться; to smile"
аһылын:аһылл V-IV ; ! "открыться" -- ?
быыһаа:быыһаа V-TV ; ! ""
күүһүр:күүһүр V-IV ; ! "становиться сильным"
салҕаа:салҕаа V-TV ; ! ""
сыһын:сыс%{y%}н V-IV ; ! "прикрепиться" -- fix сыһынар
туһан:туһан V-TV ; ! "пользоваться чем-л.; to use"
ырыт:ырыт V-TV ; ! "перебирать, чистить"
эргий:эргий V-IV ; ! ""
харыстан:харыстан V-IV ; ! "возер.-страд. от харыстаа="
сит:сит V-TV ; ! "настигать, догонять кого-что-л"
эрэй:эрэй V-IV ; ! "рассчитывать на что-л., ждать чего-л. от кого-л."
тэҥнэс:тэҥнэс V-IV ; ! "равняться на кого-что-л."
эрдэлээ:эрдэлээ V-IV ; ! "вставать рано; приступать к чему-л. рано, спешить"
көннөр:көннөр V-TV ; ! "побуд. от көн= 1) делать прямым; 2) перен. делать лучше"
тарт:тар%{D%} V-TV ; ! ""
кытын:кыт%{y%}н V-IV ; ! ""
боп:боп V-TV ; ! ""
ытыктаа:ытыктаа V-IV ; ! ""
сабаҕалаа:сабаҕалаа V-IV ; ! ""
туоһулаа:туоһулаа V-TV ; ! ""
көөнньөрөн:көөнньөрөн V-TV ; ! ""
сэрэн:сэрэн V-IV ; ! ""
үрэлин:үрэлин V-IV ; ! ""
ытыалаа:ытыалаа V-TV ; ! ""
бэрин:бэрин V-IV ; ! ""
ылыс:ыл%{y%}с V-TV ; ! ""
былдьас:былдьас V-TV ; ! ""
тэбис:тэбис V-TV ; ! ""
ыллан:ыллан V-IV ; ! ""
муҥутаа:муҥутаа V-IV ; ! ""
сүл:сүл V-TV ; ! ""
эрэйдээ:эрэйдээ V-TV ; ! ""
нууччатымсый:нууччатымсый V-IV ; ! ""
сибэккилэн:сибэккилэн V-IV ; ! ""
сөх:сөх V-IV ; ! ""
чымпыктаа:чымпыктаа V-TV ; ! ""
дьүүллээ:дьүүллээ V-TV ; ! ""
саат:саат V-IV ; ! ""
LEXICON Abbreviations
кг:кг ABBR ; ! "kg"
см²:см² ABBR ; ! "cm"
км:км ABBR ; ! "km"
км²:км² ABBR ; ! "km²"
км³:км³ ABBR ; ! "km³"
м²:м² ABBR ; ! "m²"
м³:м³ ABBR ; ! "m³"
мм:мм ABBR ; ! "mm"
мм²:мм² ABBR ; ! "mm²"
мм³:мм³ ABBR ; ! "mm³"
мөл:мөл ABBR ; ! ""
млрд:млрд ABBR ; ! ""
тыс%.:тыс%. ABBR ; ! ""
с%.:с%. ABBR ; ! ""
стр%.:стр%. ABBR ; ! ""
уо%.д%.а%.:уо% д%.% а%. ABBR ; ! ""
уо%.д%.а%.:уо%.д%.% а%. ABBR ; ! ""
кв%.км%.:кв%.км%. ABBR ; ! ""
га:га ABBR ; ! ""
солк:солк ABBR ; ! "рубль"
ГУ:ГУ ABBR ; ! "Государственное учреждение" 
ККП:ККП ABBR ; ! "Коммунистическая партия Казахстана" - NP-ORG-ABBR?
САССР:САССР ABBR ; ! "- NP-ORG-ABBR?"
ЫБСЛКС:ЫБСЛКС ABBR ; ! "NP-ORG-ABBR?"
ОКАТО:ОКАТО ABBR ; ! "" - check
КК:КК ABBR ; ! "NP-ORG-ABBR?"
МТС:МТС ABBR ; ! "NP-ORG-ABBR?
ДНК:ДНК ABBR ; ! ""
РОНО:РОНО ABBR ; ! ""
ОАО:ОАО ABBR ; ! ""
ДПНИ:ДПНИ ABBR ; ! ""
СП:СП ABBR ; ! ""
